臺灣臺南地方法院臺南簡易庭民事判決
110年度南簡字第690號
原      告  王陳碧玉

訴訟代理人  王瑜珊  
被      告  毛思穎  
訴訟代理人  方文賢律師
上列當事人間請求遷讓房屋等事件，經本院於民國110年9月16日
言詞辯論終結，判決如下：
    主      文
原告之訴及假執行之聲請均駁回。
訴訟費用新臺幣6,400元由原告負擔。 
    事實及理由
一、原告起訴主張：原告於民國110年2月2日向訴外人王志珍購
    買坐落臺南市○區○○段00000地號、權利範圍12分之1土地，
    及同段73-28地號土地暨其上同段1780建號建物即門牌號碼
    臺南市○區○○○街00號房屋(下合稱系爭房地），並簽立不動
    產買賣契約（下稱系爭買賣契約），於同年3月19日辦畢所
    有權移轉登記。原告於110年3月31日進行點交時，發現被告
    及其家屬尚未遷離，經溝通未獲善意回應，被告無權占用系
    爭房地，且受有相當於租金之不當得利。爰依民法第767條
    第1項前段、第179條之規定，提起本件訴訟等語。並聲明：
    被告應將系爭房屋騰空遷讓交付原告，並自110年3月19日起
    至返還系爭房屋之日止，按月給付原告新臺幣(下同)3萬5,0
    00元；原告願供擔保請准宣告假執行。
二、被告抗辯：系爭房地為被告所有，被告與王志珍約定借名登
    記，以便借用信用良好之王志珍名義向銀行貸得較高額貸款
    ，借新還舊之餘額供兩人運用，系爭房地則由被告管理使用
    。被告未授權王志珍處分系爭房地，詎王志珍竟與原告於11
    0年2月2日虛偽簽訂系爭買賣契約，且於同年3月19日以買賣
    為原因將系爭房地所有權移轉登記至原告名下，再由原告以
    系爭房地設定912萬元最高限額抵押權予台北富邦商業銀行
    ，致被告受有相當損失。原告與王志珍間就系爭房地所為買
    賣及所有權移轉登記，係基於通謀虛偽意思表示，依民法第
    87條第1項規定，應屬無效，原告不得請求被告遷讓房屋及
    給付不當得利。再者，依系爭買賣契約特約事項第2點可知
    ，原告買受系爭房地時，已知悉被告與王志珍間就系爭房地
    有產權糾紛，且明知王志珍訴請被告遷讓系爭房地事件，業
    經第一、二審判決認定被告與王志珍間為借名登記關係，王
    志珍敗訴在案，原告仍惡意自王志珍處受讓系爭房地所有權
    ，自不得主張土地法第43條善意取得，且依後手取得權利不
    得大於前手之法理，被告對於王志珍所得對抗之事由均得用
    以對抗原告，原告本件請求，為無理由等語。並聲明：原告
    之訴駁回；如受不利判決，願供擔保請准宣告免為假執行。
三、本院判斷之理由：
　㈠原告於110年2月2日向訴外人王志珍購買系爭房地，並簽立系
    爭買賣契約，於同年3月19日辦畢所有權移轉登記，此有系
    爭土地及建物所有權狀、第一類謄本、系爭買賣契約書附卷
    可參（見調解卷第33-49頁、本院卷第53-70頁），堪認原告
    自前手王志珍處取得系爭房地，原告為現所有權人無誤。
　㈡訴外人王志珍出賣系爭房地予被告前，系爭房地原登記為被
    告所有，被告與王志珍於106年12月4日簽訂不動產買賣合約
    ，約定王志珍以920萬元向被告購買系爭房地，並於同年月2
    2日以買賣為原因辦理系爭房地所有權移轉登記完畢。被告
    與王志珍另簽訂房屋租賃契約書，約定被告以每月租金2萬
    元承租系爭房地，租賃期間自107年1月1日起至108年1月1日
    止。嗣王志珍以被告從未給付租金，於107年10月31日訴請
    被告騰空遷讓返還系爭房地，及給付終止租約前積欠之租金
    22萬元，以及自租約終止後無權占用系爭房地之不當得利，
    經本院以107年度訴字第1990號請求遷讓房屋等事件受理後
    ，被告提起反訴主張系爭房地市價近千萬元，被告移轉系爭
    房地予王志珍之目的，在於擔保其積欠王志珍100多萬元債
    務，並非用以抵債，王志珍以系爭房地設定第一順位 抵押
    權貸得700萬元，其與王志珍間之委任事務業已完成，惟王
    志珍竟違反約定另設定第二順位抵押權超貸800萬元，爰終
    止信託登記及委任關係，訴請王志珍將系爭房地所有權移轉
    予被告，及賠償被告受有5,036,242元抵押債務，經本院於1
    08年7月30日判決駁回王志珍之本訴及被告之反訴，被告與
    王志珍均不服提起上訴，經臺灣高等法院臺南分院於109年5
    月5日以108年度重上字第87號判決駁回王志珍及被告之上訴
    ，王志珍未提起上訴（其訴請被告騰空遷讓返還系爭房地、
    給付租金及不當得利均敗訴確定），被告就其敗訴部分提起
    一部上訴，經最高法院以110年度台上字第1132號判決廢棄
    前審判決，發回臺灣高等法院臺南分院審理中等情，有本院
    107年度訴字第1990號判決書、臺灣高等法院臺南分院108年
    度重上字第87號判決書、最高法院110年度台上字第1132號
    判決書在卷可稽(見本院卷第15-30、85-110、219-223頁)，
    且經本院依職權調閱本院107年度訴字第1990號卷宗、臺灣
    高等法院臺南分院108年度重上字第87號卷宗核閱無訛。是
    原告之前手王志珍曾訴請被告騰空遷讓返還系爭房地、給付
    租金及不當得利，業經判決敗訴確定之事實，已可認定。
　㈢按民法上之債權契約，除法律有特別規定外，固僅於特定人
    間發生其法律上之效力，惟物之受讓人若知悉讓與人已就該
    物與第三人間另訂有債權契約，而猶惡意受讓該物之所有權
    者，參照民法第148條第2項所揭櫫之誠信原則，該受讓人亦
    仍應受讓與人原訂債權契約之拘束(最高法院100年度台上字
    第463號判決意旨參照)。另參諸司法院大法官會議釋字第34
    9號解釋理由書明揭：「民法上之法律行為，有債權行為與
    物權行為，除法律有特別規定外，前者於特定人間發生法律
    上之效力，後者於以公示方法使第三人得知悉之狀態下，對
    任何第三人均發生法律上之效力。故動產以交付為公示方法
    ，不動產以登記為公示方法，而以之作為權利取得、喪失、
    變更之要件，以保護善意第三人。如其事實為第三人明知或
    可得而知，縱為債權契約，其契約內容仍非不得對第三人發
    生法律上之效力」，是民法之債權行為，如其事實為第三人
    明知或可得而知，就維持法律秩序之安定性及公共利益而言
    ，縱為債權契約，其契約內容仍非不得對第三人發生法律上
    之效力（司法院大法官會議釋字第349號解釋係針對分割、
    分管共有物而為解釋，所指之情形固與本件不同，但其解釋
    理由揭示意旨應得參酌）。訴外人王志珍另案訴請被告騰空
    遷讓返還系爭房地、給付租金及不當得利訴訟，係於109年
    間敗訴確定，本件原告於110年2月2日向訴外人王志珍購買
    系爭房地，於同年3月19日辦畢所有權移轉登記，已如上述
    ，足見原告向王志珍購買系爭房地時，王志珍另案訴請被告
    騰空遷讓返還系爭房地訴訟，業已判決敗訴確定。又原告向
    王志珍購買系爭房地，係由其女王瑜珊負責處理，已據王瑜
    珊到庭陳明綦詳(見本院卷第284頁)，且經證人王志珍到庭
    證述明確(見本院卷第206-207頁)；再依王瑜珊於本院審理
    中到庭陳明：購買系爭房地前，王志珍有拿臺灣高等法院臺
    南分院108年度重上字第87號判決書給我看，我知道王志珍
    與被告間就系爭房地糾紛內容，因我看判決書第9頁倒數第5
    、6行說可以用出售變價方式清償他們之間的債務，我詢問
    代書，代書說辦理移轉登記沒有問題等語(見本院卷第179-1
    80、284-285頁)；另證人王志珍到庭具結證稱：與我接洽買
    賣的人是王瑜珊，簽約前我有拿判決書給看王瑜珊看，原告
    本人於簽約時有出面，我有告知買方，房子有人居住，現在
    不能點交，我不負點交之責，買賣完成後，與我無關，買方
    有任何損失，我都不負責，系爭買賣契約特約事項第2條有
    明確約定，且經買方同意等語(見本院卷第206-207頁)；以
    及證人莊嬿蓉結證：系爭買賣契約書由我擬定及辦理公證，
    特約事項有6點是依王志珍陳述而記載，公證當天買方本人
    有到場，買賣契約有經買方本人同意，我有告知原告本人契
    約內容及包含特約事項等語（見本院卷第208-209頁）。再
    參酌系爭買賣契約特約事項載明「⒈本約第五條第六項甲方
    （指本件原告）知悉有他人占用房地同意依現況承受，乙方
    （指王志珍）僅保證房地權狀面積及登記無誤移轉，故本條
    項第五條第六項刪除。⒉本約第九條擔保責任雙方約定內容
    變更為：甲方已詳細閱讀臺灣臺南地方法院107年度訴字第1
    990號民事判決、臺灣高等法院臺南分院108年度重上字第87
    號民事判決，並清楚了解因本件不動產乙方與毛思穎間所生
    之一切糾紛，亦清楚了解乙方與毛思穎之糾紛仍在訴訟中尚
    未確定，毛思穎仍持續占有使用本件不動產。因此乙方不保
    證產權清楚，亦不保證無他人主張所有權、優先承買權、使
    用權界址糾紛、占有等權利糾紛，亦即乙方就本件不動產買
    賣不負擔權利瑕疵擔保以及物之瑕疵擔保之責。甲方如因本
    件不動產買賣受有任何損失，甲方同意乙方不負擔賠償之責
    ，乙方所收之買賣價金一概不予退還予甲方…」（見本院卷
    第65頁） ，據上足認原告向王志珍購買系爭房地前，王志
    珍有提供本院107年度訴字第1990號民事判決、本院臺灣高
    等法院臺南分院108年度重上字第87號判決書供原告之女王
    瑜珊審閱，原告之女王瑜珊已明知王志珍訴請被告騰空遷讓
    返還系爭房地訴訟敗訴之事，且原告本人於簽訂系爭買賣契
    約到場，經原告詳讀本院107年度訴字第1990號民事判決、
    本院臺灣高等法院臺南分院108年度重上字第87號判決書，
    且經證人莊嬿蓉告知原告上開另案訴訟，是依一般社會生活
    通常經驗，原告既已明知王志珍經法院判決不得排除被告占
    有，自行評估買受後得否排除被告占用系爭房地之風險，猶
    向王志珍購買系爭房地，揆諸上開說明，原告應受王志珍與
    被告間原訂債權契約之拘束。而王志珍與被告間所訂立之買
    賣契約非出於買賣之真意，係隱藏他項法律行為，為非典型
    之讓與擔保、借名登記、消費借貸之混合契約，且王志珍與
    被告間訂立之租約係出於通謀意思表示而無效，業經另案確
    定判決認定在案，此觀卷附臺灣高等法院臺南分院108年度
    重上字第87號判決書即明，故原告受讓系爭房地時，已明知
    王志珍與被告間就系爭房地訂立債權契約性質，該契約內容
    對原告發生法律上之效力，原告應受王志珍不得請求被告騰
    空遷讓返還系爭房地之法律關係拘束，原告請求被告騰空遷
    讓返還系爭房地，自非有據。又被告占用系爭房地既有正當
    使用權源，並非欠缺法律上原因而違反權益歸屬對象取得其
    利益，不生不當得利問題，原告請求被告併返還占用系爭房
    地相當於租金之不當得利，亦非有理。原告主張其因臺灣高
    等法院臺南分院108年度重上字第87號判決書第9頁倒數第5
    、6行載明可以用出售變價方式清償他們之間的債務，且代
    書說可以辦理移轉登記，其始買受系爭房地，其所有權應受
    保護云云，實屬無據。
四、綜上所述，原告依民法第767條第1項規定，請求被告騰空遷
    讓交還系爭房地，並依民法第179條規定，請求被告自110年
    3月19日起至返還系爭房地之日止，按月給付相當於租金之
    不當得利35,000元，為無理由，應予駁回。
五、本件事證已臻明確，兩造其餘攻擊防禦方法及所提之證據，
    核與判決結果無影響，毋庸再予一一論述，附此敘明。
六、末按訴訟費用，由敗訴之當事人負擔；法院為終局判決時，
    應依職權為訴訟費用之裁判，民事訴訟法第78條、第87條第
    1項分別定有明文。經核本件訴訟費用額確定為6,400元（即
    第一審裁判費5,400元、證人日旅費1,000元），爰依上開規
    定確定訴訟費用之負擔如主文第2項所示。
七、據上論結，原告之訴為無理由，判決如主文。　
中　　華　　民　　國　　110 　年　　10　　月　　15　　日
                  臺南簡易庭    法  官  張桂美
以上正本係照原本作成。
如不服本判決，應於送達後20日內，向本院提出上訴狀並表明上
訴理由（須附繕本）。如委任律師提起上訴者，應一併繳納上訴
審裁判費。 
中　　華　　民　　國　　110 　年　　10　　月　　19　　日
                                書記官  林彥丞